【裁判字號】    98,訴,1211
【裁判日期】    981211
【裁判案由】    損害賠償
【裁判全文】
臺灣臺中地方法院民事判決  98年度訴字第1211號
原      告  丙○○
                        苑8座.
            戊○○
上二人共同
訴訟代理人  甲○○
複 代理 人  周復興律師
被      告  乙○○
上當事人間損害賠償事件，本院於98年11月18日言詞辯論終結，
判決如下：
    主    文
原告之訴及假執行之聲請均駁回。
訴訟費用由原告負擔。
    事實及理由
一、原告主張：
(一)被害人蕭承意於民國97年1月26日21時30分在臺中市○○區
    ○○路1段37巷口，遭被告所駕駛之車牌號碼GT-6568號自小
    客車撞成重傷，被告肇事後加速逃逸，經送醫急救仍傷重不
    治。原告丙○○為蕭承意之大陸籍配偶，原告戊○○為蕭承
    意之子，原告於97年11月26日依臺灣地區與大陸地區人民關
    係條例第66條第1項及第2項規定向本院聲明繼承，業經本院
    家事法庭於98年1月10日以中院彥家合97聲繼52字第003319
    號函准予備查在案。
(二)原告接到被害人蕭承意因車禍過逝噩耗，均痛不欲生，原告
    丙○○更因配偶蕭承意車禍驟然往生之打擊陷於瘋狂，其精
    神所受損害實非可小，原告戊○○痛失慈父，同樣身心遭受
    侵害亦不可謂不輕，原告係被害人蕭承意之配偶及子女，依
    民法第194條規定，自得對不法侵害蕭承意生命權之被告主
    張非財產上損害賠償，原告各向被告請求新臺幣（下同）10
    0萬元之非財產上損害賠償，因新光產物保險股份有限公司
    已理賠汽車強制責任保險金100萬元，扣除後，再請求被告
    給付原告不足之非財產上損害賠償金各50萬元。
(三)被害人蕭承意自臺灣開放大陸探親後，且因個性不合早於83
    年10月1日與臺灣再婚配偶離婚，故經常赴大陸老家與配偶
    丙○○、兒子戊○○小住團聚，享受親情天倫之樂。蕭承意
    自大陸開放探親前後至車禍發生止共有7次返鄉探親記錄，
    並有省親旅遊相片為證。90年後，實迫於身邊已無餘資，且
    年事已高始未再返鄉，惟其對大陸家人之掛念反與日加深，
    期間都是用電話及書信連絡。
(四)證人丁○○證述不實，理由如下：77年間即西元1988年，被
    害人蕭承意攜同台灣籍配偶袁滿妹（即證人丁○○之母親）
    返江西老家省親時，證人丁○○已係22歲之成年人，對父親
    返鄉省親此等大事供稱不知，不合一般經驗法則。83年間蕭
    承意與袁滿妹協議離婚，證人丁○○時年已27歲，復於次年
    雙方更簽訂「離家協議書」1份，並經「兒女」在場達成協
    議，其內容即要蕭承意自動離台返鄉依親（中國江西省），
    才給付因原婚姻關係存續中所購買居住房屋總價金450萬元
    之1/3即150萬元，由此觀之，時年近30歲之丁○○怎會不知
    父親在大陸有原配、有哥哥之事實，有悖一般社會通念。再
    被害人蕭承意自離婚後，本欲返回江西老家定居，此有為辦
    理彰化榮譽國民之家之每月就養生活給與7,784元，今後匯
    往大陸定居地之公證聲明書為證，嗣後因不適應老家生活，
    而自己一人在台灣孤獨生活，有其給原告戊○○之書信為證
    ，實為一般無眷老兵之寫照。蕭承意並非無眷，尚有一親生
    女兒丁○○近在身邊，依經驗法則可知丁○○自父親被迫離
    家後，根本不再聞問其父之生活。且本件車禍發生第2天，
    承辦員警在電話通知丁○○時，即明白告知丁○○，警方在
    車禍發生第一時間（97年1月26日深夜）業亦通知蕭承意在
    大陸之子戊○○，丁○○所謂不知大陸尚有哥哥及父親原配
    偶之證述，顯然不實，原告並無故意重複向被告請求賠償。
    再者，蕭承意自離婚後，即不再與袁滿妹往來，連親生子女
    丁○○亦同，而與大陸之親生子原告戊○○則保持隨時聯繫
    ，此部分可由車禍當時蕭承意身上電話本僅有戊○○之電話
    ，故隨即得通知原告，卻無身邊女兒丁○○之電話，嗣後係
    經向蕭承意友人查詢，經其等告知始得於事發第2日通知丁○○，則蕭承意與兩者之親疏關係有別。
(五)原告係被害人蕭承意之配偶及子女，依民法第194條規定，
    本得對不法侵害蕭承意生命權之被告主張非財產上之損害賠
    償，且其請求權係各自分別存在，非共同債權，則被告與丁○○間是否達成和解，及其和解內容如何，均與原告無涉，
    亦對原告之請求權不生影響。爰聲明：被告應給付原告丙○○50萬元，被告應給付原告戊○○50萬元；願供擔保請准宣
    告假執行。
二、被告則以：
(一)被告於97年1月26日21時30分駕駛之車牌號碼GT-6568號自小
    客車，行經臺中市○○區○○路1段37巷口與蕭承意發生車
    禍，致蕭承意傷重不治死亡。被告業於97年3月11日與蕭承
    意之「唯一繼承人」即其女丁○○於臺中市北屯區調解委員
    會達成調解，調解內容：「一、由被告給付丁○○100萬元
    整，作為醫療、喪葬、精神慰撫金等費用。...三、強制汽
    車責任保險各項給付，由聲請人（即丁○○）另行請領；四
    、聲請人願拋棄本案有關其餘民事請求」。上開調解並經本
    院民事庭97年民調字第45號依法審核後准予核定。從而，本
    件依被害人之女丁○○向臺中市北屯區調解委員會據以聲請
    調解所提出之相關戶籍資料，依法丁○○係被害人蕭承意之
    唯一法定繼承人，並無疑問。丁○○聲請就醫療、喪葬、精
    神慰撫金等費用為調解，依我國民法相關規定，其為唯一合
    法適格之當事人，被告與丁○○達成和解，當係就被告依法
    應負擔之損害賠償責任之全部為調解。再者，丁○○在向新
    光產物保險公司聲請強制險理賠時，其所檢附之切結書，亦
    切結其係被害人蕭承意之唯一繼承人，在在使人深信丁○○
    係唯一繼承人無誤。原告戊○○與蕭承意年齡相差14歲，再
    往前推算受孕期10個月，則蕭承意13歲時即讓原告丙○○懷
    孕，衡情似乎不太可能。
(二)詎原告另依臺灣地區與大陸地區人民關係條例第66條第1、2
    項及我國民法第194條規定，訴請被告給付精神慰撫金100萬
    元，實屬無據。本件被害人係中華民國國民，其繼承人丁○○依我國戶政機關登記資料提出證明，被告自無懷疑其合法
    性之可能，則被告絕無可能認知被害人於中國大陸尚有可為
    繼承之人。本件原告依法向本院聲明繼承後，即曾向臺中市
    北屯區調解委員會，以丁○○為相對人，聲請就被告所給付
    予丁○○之損害賠償金之分配問題為調解，足證原告就丁○○與被告達成調解一節，事先應有認識且有默示之同意。詎
    原告與丁○○就被告給付之損害賠償金之內部分配問題無法
    達成共識，竟又轉向被告訴請再為給付精神慰撫金，無異一
    頭牛扒兩層皮，應無理由。並聲明：駁回原告之訴；如受不
    利之判決，願供擔保請准免為假執行。
三、得心證之理由：
(一)原告主張被告於上開時、地駕駛自小客車肇事，致蕭承意傷
    重不治死亡，原告2人已領取汽車強制責任保險金100萬元之
    事實，有道路交通事故現場圖、蕭承意除戶謄本、臺灣臺中
    地方法院檢察署相驗屍體證明書、授權書、理賠資料查詢等
    件附卷可稽，復為被告所不爭執，堪信原告上開主張為真實
    。
(二)原告主張原告丙○○、戊○○分別為蕭承意之大陸配偶及子
    ，自得向被告請求非財產上之損害賠償，被告與丁○○達成
    調解對於原告請求不生影響等情，被告抗辯：其不知原告為
    蕭承意之繼承人，其已就上開車禍與蕭承意之唯一繼承人丁○○成立調解（下稱系爭調解），並以前詞置辯。是本件應
    審酌者厥為：原告丙○○、戊○○是否為蕭承意之大陸配偶
    及子？系爭調解效力是否及於原告？原告2人得否再向被告
    各請求非財產上之損害賠償50萬元？茲分述如后。
(三)原告丙○○、戊○○是否為蕭承意之大陸配偶及子？
  1.按在大陸地區作成之文書，經行政院設立或指定之機構或委
    託之民間團體驗證者，推定為真正，臺灣地區與大陸地區人
    民關係條例第7條定有明文。而依前開規定推定為真正之文
    書，其實質上證據力，由法院或有關主管機關認定；文書內
    容與待證事實有關，且屬可信者，有實質上證據力，臺灣地
    區與大陸地區人民關係條例施行細則第9條亦有規定。而經
    財團法人海峽交流基金會（下稱海基會）驗證證明之大陸地
    區文書，在有反證以前，仍須認該文書為真正（最高法院91
    年台上字第2457號判決要旨參照）。經查，原告丙○○、戊○○主張其分別為蕭承意之大陸配偶及子，業據其提出大陸
    地區作成之公證書、親屬關係公證書，且經行政院設立或指
    定之機構或委託之民間團體即海基會驗證，有前開海基會證
    明可憑（見原證1）；且前開親屬關係公證書記載蕭承意之
    配偶為丙○○，子為戊○○，父為蕭厚富、母為郭氏核與卷
    附蕭承意戶籍登記簿、除戶謄本記載蕭承意父蕭厚富、母郭
    氏等內容相符。且依原告提出經本院於84年4月25日公證之
    蕭承意聲明書上記載（見原證9），蕭承意有一子在大陸，
    將每月支領之生活給與7,884元匯往大陸地區等語，復提出
    蕭承意與位於大陸地區之戊○○之往來書信、信封（見原證
    10、13）及蕭氏族譜（見原證13）為佐，該族譜上亦記載原
    告丙○○為蕭承意之配偶，原告戊○○為蕭承意與丙○○所
    生之子，益徵原告以上開經海基會驗證之文書主張其為蕭承
    意之大陸配偶及子，應屬可信。被告雖抗辯：原告戊○○與
    蕭承意年齡相差14歲，再往前推算受孕期10個月，則蕭承意
    13歲時即讓原告丙○○懷孕，衡情似乎不太可能云云，然未
    據其就原告主張與蕭承意之親屬關係提出反證證明，上開所
    辯，容係臆測，不足採憑，揆諸前揭說明，仍須認上開經驗
    證之文書為真正，且文書內容所述親屬關係與待證事實有關
    ，應屬可信，而有實質上證據力。
  2.再按臺灣地區人民與大陸地區人民間之民事事件，除臺灣地
    區與大陸地區人民關係條例另有規定外，適用臺灣地區之法
    律；大陸地區人民繼承臺灣地區人民之遺產，應於繼承開始
    起3年內以書面向被繼承人住所地之法院為繼承之表示，臺
    灣地區與大陸地區人民關係條例第41條第1項、第66條第1項
    分別定有明文。大陸地區人民依前開規定繼承臺灣地區人民
    之遺產者，應檢具聲請書、被繼承人死亡時之除戶戶籍謄本
    及繼承系統表、符合繼承人身分之證明文件，向繼承開始時
    被繼承人住所地之法院為繼承之表示；前開身分證明文件，
    應經行政院設立或指定之機構或委託之民間團體驗證，臺灣
    地區與大陸地區人民關係條例施行細則第59條第1、3項亦有
    規定。另按遺產繼承人，除配偶外，依左列順序定之：一、
    直系血親卑親屬。二、父母。三、兄弟姊妹。四、祖父母，
    民法第1138條定有明文。查原告為大陸地區人民，係被繼承
    人蕭承意之配偶及子，而被繼承人蕭承意於97年1月27日死
    亡並留有遺產，原告依法有繼承權，經檢具上開經海基會認
    證之證明文件等相關資料，而於繼承開始起3年內向繼承開
    始時被繼承人住所地之法院即本院聲明繼承一節，業經本院
    審查後認無不合，而於98年1月10日以中院彥家合97聲繼52
    字第003319號函准予備查在案（見原證6），再徵原告丙○○、戊○○主張其等分別為蕭承意之大陸配偶及子之事實，
    堪信為真實。
(四)系爭調解效力是否及於原告？
  1.按調解經當事人合意而成立；調解成立者，與訴訟上和解有
    同一之效力，即與確定判決有同一之效力。又和解有使當事
    人所拋棄之權利消滅及使當事人取得和解契約所訂明權利之
    效力。民事訴訟法第416條第1項、第380條第1項及民法第73
    7條固分別訂有明文，然此程序法及實體法上效力均僅限於
    成立調解、和解之當事人間，並不及於未參與調解、和解之
    第三人。且按本件事禍發生後，上訴人國○公司已與呂○之
    夫葉○棟和解成立，賠付25萬元，並約定嗣後不得再求賠償
    ，但此項和解被上訴人既未參與，則其本於死者之父母身分
    請求上訴人連帶賠償非財產上損害，依民法第194條，第188
    條第1項之規定，尚非無據。最高法院69年度台上字第3242
    號判決意旨可資參照。是依民法第194條規定侵害生命權之
    非財產上損害賠償之請求權人，如未參與他請求權人與賠償
    義務人之調解或和解程序，縱調解或和解成立，該調解、和
    解效力仍不及於該未參與之請求權人。查本件被告就上開車
    禍賠償一事，前與證人即蕭承意之女丁○○達成調解，且已
    依調解內容賠付款項予丁○○一節，有該調解筆錄附卷可稽
    ，並經證人丁○○於本院審理中結證屬實（見本院98年7月
    28日言詞辯論筆錄第2頁），經核該調解筆錄並無原告參與
    該調解程序，原告亦未授權證人丁○○與被告進行調解，原
    告與被告並未就本件事禍賠償之事於該調解程序中成立調解
    ，揆諸前揭說明，系爭調解效力應不及於調解當事人以外之
    原告，被告尚難執系爭調解筆錄對抗原告，原告依民法第19
    4條規定仍得向被告主張非財產上之損害賠償。
  2.被告雖辯稱：原告曾向臺中市北屯區調解委員會以丁○○為
    相對人，聲請就被告給付予丁○○之損害賠償金之分配問題
    為調解，足證原告就丁○○與被告達成調解一節，事先應有
    認識且有默示之同意等語，然依被告所辯該節，充其量僅足
    推認原告於事後知悉系爭調解之事，尚難推認原告於系爭調
    解成立前即已知悉並同意證人丁○○為之，且亦無何積極證
    據證明證人丁○○有何代理原告與被告進行系爭調解之旨，
    證人丁○○復證稱：「（問：妳與父親同住的20幾年間，有
    沒有說過大陸老家有沒有什麼親戚？）我父親不怎麼跟子女
    說他老家的事情。（問：妳父親有沒有與大陸親戚通信，或
    是帶其他財物給大陸老家的人？）我印象中父親好像有請人
    帶錢回去大陸，對象不清楚，因為這件事情他與媽媽有發生
    爭執。（問：妳於何時知道有兩位自稱是你父親的元配及小
    孩？）我是與被告和解以後，已經領取汽車強制保險金以後
    ，原告訴訟代理人周律師打電話給我，說賠償金要與大陸那
    邊的人協調，我才知道父親在大陸有元配及小孩。當車禍發
    生的晚上，警察有找我去警察局，警察說他是透過輔導會才
    找到我，原先我父親的女朋友對警察說，我父親在臺灣沒有
    家屬，但是大陸有家屬，警察有打電話到大陸去，至於是不
    是家屬我也不清楚。」等語（見前揭言詞辯論筆錄第2至3頁
    ），證人丁○○證稱和解「後」始被告知蕭承意在大陸有配
    偶及小孩，其前不知蕭承意在大陸有何親屬，亦難逕認證人
    丁○○係代表或代理以蕭承意之全部繼承人與被告進行調解
    。被告雖再辯稱：被告絕無可能認知蕭承意於中國大陸尚有
    可為繼承之人，且其與丁○○成立調解時，認為丁○○為唯
    一合法適格之繼承人，與其達成調解，當係就被告依法應負
    擔之損害賠償責任之全部為調解等語，然被告縱有誤認丁○○是否為蕭承意之唯一繼承人之情事，容係系爭調解是否有
    得撤銷之原因，得向法院提起撤銷調解之訴之問題，且無論
    撤銷與否，對於原告向被告主張非財產上之損害賠償不生影
    響，被告上開所辯，洵非有據。
(五)原告2人得否再向被告各請求非財產上之損害賠償50萬元？
  1.按因故意或過失，不法侵害他人之權利者，負損害賠償責
    任；不法侵害他人致死者，被害人之父、母、子、女及配偶
    ，雖非財產上之損害，亦得請求賠償相當之金額，民法第18
    4條第1項前段、第194條分別定有明文。本件被告駕車過失
    肇事，致蕭承意死亡，該過失行為與蕭承意死亡間，自具有
    相當因果關係。原告丙○○、戊○○分別為蕭承意之配偶及
    子，業如前述，依上開法條之規定，自可請求非財產上之損
    害賠償。又按慰藉金之賠償須以人格權遭遇侵害，使精神上
    受有痛苦為必要，其核給之標準固與財產上損害之計算不同
    ，然非不可斟酌雙方身分資力與加害程度，及其他各種情形
    核定相當之數額，最高法院51年台上字第223號判例意旨參
    照。本件原告丙○○、戊○○分別為被害人之配偶及子，年
    約76、61歲，年事已高，原告自承名下無不動產、沒有收入
    ，倚賴原告戊○○之子在大陸打零工維生，所住房舍為當地
    政府配住，與蕭承意雖偶有書信往來，然於蕭承意過世前已
    有5、6年未謀面，有蕭承意入出境資料可稽，而被告正值青
    壯，尚有工作能力，名下僅汽車1部，別無其他財產，所得
    不多，此有稅務電子閘門資料查詢表可稽，而原告、被告所
    居之大陸地區與臺灣地區之生活水平亦非一致，並審酌本件
    因被告駕車不慎肇事，致被害人蕭承意傷重經送醫急救仍不
    幸死亡，其死亡時年事已高，與原告2人分隔兩地已久，並
    未長時間共同生活，惟猶有所聯絡，因此車禍頓時造成親人
    永隔，原告丙○○、蕭桂芳因被害人死亡，遭受喪偶、喪父
    之精神上痛苦，及兩造身分地位等情，認原告2人各請求精
    神慰撫金100萬元尚屬過高，應各核減為50萬元，始為允當
    。
  2.再按保險人依本法規定所為之保險給付，視為被保險人損害
    賠償金額之一部分；被保險人受賠償請求時，得扣除之。又
    同一順位之遺屬有數人時，按人數平均分配保險給付，強制
    汽車責任保險法第32條、第11條第2項分別定有明文；而數
    人負同一債務或有同一債權，而其給付可分者，除法律另有
    規定或契約另有訂定外，應各平均分擔或分受之；其給付本
    不可分而變為可分者亦同。民法第271條亦有明文。查本件
    原告因本件事故已領取汽機車強制責任保險金100萬元，業
    據原告自認在卷，並有授權書、理賠資料查詢附卷可稽，已
    如前述，原告分別為蕭承意之配偶及子，屬強制汽車責任保
    險法第11條第1項第2款第1目規定之同一順位，且該保險給
    付可分，依強制汽車責任保險法第11條第2項、民法第271條
    規定，應認由原告丙○○、戊○○各平均分受之，即各領取
    得汽機車強制責任保險金為50萬元，此保險給付額即原告2
    人各50萬元，均應自原告丙○○、戊○○請求上開非財產上
    損害賠償金額即原告2人各50萬元中扣除，因數額相當，經
    扣除後，原告2人已不得再向被告請求其他非財產上之損害
    賠償。
四、綜上所述，原告主張其分別為蕭承意之配偶及子，依民法第
    194條固得請求非財產上之損害賠償，然經酌定慰撫金金額
    並扣除原告已領取之汽機車強制責任保險金後，原告2人已
    不得再向被告請求其他非財產上之損害賠償。從而，原告依
    侵權行為之法律關係，聲明求為被告應給付原告2人各50萬
    元，為無理由，應予駁回。原告之訴既經駁回，其假執行之
    聲請已失所附麗，應併駁回之。
五、本件判決之基礎已臻明確，兩造其餘之攻擊防禦方法及舉證
    ，經審酌後認對判決結果不生影響，爰不予一一論列，併予
    敘明。
六、訴訟費用負擔之依據：民事訴訟法第78條、第85條第1項前
    段，判決如主文。
中    華    民    國    98    年    12    月    11    日
                  民事第二庭  法  官  吳崇道
以上為正本係照原本作成。
如對本判決上訴，須於判決送達後20日內向本院提出上訴狀。
中    華    民    國    98    年    12    月    11    日
                              書記官


司法院資訊處製作；財團法人民間司法改革基金會備份。
